【裁判字號】    90,台上,3740
【裁判日期】    900621
【裁判案由】    盜匪等罪
【裁判全文】
最高法院刑事判決                                九十年度台上字第三七四○號
    上   訴   人  台灣高等法院高雄分院檢察署檢察官
    被        告  丁○○
    上訴人即被告  丙○○即劉.
                  甲○○
                  乙○○
右上訴人等因被告等盜匪等罪案件，不服台灣高等法院高雄分院中華民國九十年三月
二十一日第二審更審判決（八十九年度上更(二)字第二六七號，起訴案號：台灣高雄地
方法院檢察署八十六年度偵字第八七七三、八八四三、九二六五號），提起上訴，本
院判決如左：
    主  文
原判決撤銷，發回台灣高等法院高雄分院。
    理  由
本件原判決認定林世英先前因偽造新台幣幣券（已判決確定），為恐被警查獲，乃於
民國八十四年三月間，夥同李行雄（已經判決確定）至台南縣仁德鄉仁和國小旁某宿
舍，載運其偽造之新台幣一千元紙幣成品及半成品（即每一大張印有十五張新台幣面
額一千元紙幣之正、反二面，尚未切割黏貼），將之載往台南縣七股鄉龍山村龍山一
五二號林世英胞兄林松茂（已判決確定）住處，委由知情之林松茂保管，俟機銷售圖
利。嗣於八十六年三月間，李行雄因上訴人即被告丙○○之介紹而認識其弟即被告丁
○○，遂出示前述偽造之千元鈔券予丁○○，要丁○○介紹買主。丁○○隨後將偽鈔
半成品交與上訴人即被告甲○○並囑介紹買主。甲○○遂基於幫助之犯意，於八十六
年三月十五日下午六時許，在高雄地區某釣蝦場，介紹彭勝自（已判決確定）與丁○
○認識，經丁○○告知上情後，旋即由丁○○聯絡李行雄，相約於是日下午十時許，
在高雄市○○路與復興路口之「京園格ＫＴＶ」店即丙○○上班之處所，商議購買上
述千元偽鈔券事宜，經商議結果，彭勝自同意以新台幣二百三十萬元代價，購買面額
共一千萬元之千元偽鈔。李行雄旋即與丙○○同往林松茂前揭住處，向林松茂取得面
額共一千萬元之千元偽鈔成品，而共同意圖供行使之用而收集偽造之紙幣。李行雄並
自行取出其中面額三萬元偽鈔備用。李行雄、丙○○於返回途中，聯絡知情之丁○○
在高雄市楠梓區○○○路交流道旁會合，丁○○亦因而共同意圖供行使之用而收集偽
造之紙幣。於翌（三月十六日）日凌晨二時許，同往高雄市左營區勵志新村二四一號
彭勝自住處，由丁○○提該千元券偽鈔進入屋內，供彭勝自、上訴人即被告乙○○、
鄢念華（另案判決）驗看，進行偽鈔之交易，尚未交付。彭、戚、鄢三人竟共同意圖
為自己不法所有之犯意聯絡，先由彭勝自外出請李行雄、丙○○二人入內，再由鄢念
華取出彭勝自預先交付，三人意圖供犯罪之用持有之具有殺傷力之仿造手槍一把（仿
奧地利ＧＬＯＣＫ廠、口徑九ＭＭ半自動手槍、彈匣內子彈八顆），對空鳴槍一發以
為脅迫，致使李行雄、丁○○、丙○○不能抗拒，而強行取得該偽鈔，然後離去，再
同往高雄市左營區○○○路五四一號四樓鄢念華租住處，共同基於意圖供行使之用而
偽造紙幣之犯意聯絡，以美工刀、玻璃及尺等工具，將該偽鈔略施整修加工，再由彭
勝自將偽造完成之千元券，悉數帶往不知情之黃健益在台北縣新莊市○○街九四巷十
三弄八之四號之住處寄放。其間，彭勝自從中取出千元偽鈔八十張（面額共八萬元）
，而基於概括犯意，於八十六年三月底，連續在高雄市左營區○○○路全國遊藝場，
使用該千元偽鈔多次，計使用十張，其偽鈔使用後，懷疑被人發現，而加以燒燬一部
分，於八十六年四月七日下午三時三十分許，在高雄市左營區勵志新村二四○號住處
前，為警盤查，而查獲等情。因而撤銷第一審關於被告等部分不當之判決，改判論處
丁○○、丙○○共同意圖供行使之用，而收集偽造之通用紙幣；甲○○幫助意圖供行
使之用，而收集偽造之通用紙幣（累犯）；乙○○共同意圖為自己不法所有，以脅迫
致使不能抗拒，而取他人之物（累犯）各罪刑，固非無見。
惟查(一)、有罪判決書之事實一欄，為判斷其適用法律當否之準據，法院應將依職權認
定與論罪科刑有關之事實，翔實記載，然後於理由內逐一說明其憑以認定之證據，並
使事實認定與理由說明，互相適合，方為合法。倘事實認定與理由說明，不相一致，
或事實與理由之記載，前後齟齬，按諸刑事訴訟法第三百七十九條第十四款後段規定
，均屬判決理由矛盾之當然違背法令。次按妨害國幣懲治條例第三條第一項意圖供行
使之用而偽造幣券罪，所謂偽造指無制作權而摹擬真物以為製造。原判決事實認定李
行雄與丙○○前往林松茂住處，向林松茂取得面額共一千萬元之千元偽鈔成品，除李
行雄先行取出其中三萬元偽鈔備用外，餘全被彭勝自等人所強盜等情，已認該偽鈔均
為「成品」，惟於犯罪事實欄又記載「彭勝自、乙○○、鄢念華……同往高雄市左營
區○○○路五四一號四樓鄢念華租住處，共同基於意圖供行使之用而偽造紙幣之犯意
聯絡，以美工刀、玻璃及尺等工具，將該偽鈔略施整修加工，再由彭勝自將偽造完成
之千元券」等情（見原判決第三、四頁），似又指乙○○與彭勝自等人強盜所得之千
元偽鈔原為半成品，經其等繼續偽造始完成。關於偽鈔為成品或半成品之重要事實，
認定已前後矛盾。且原判決理由所謂「將搶來之前述偽鈔整修加工，使成為更完美之
偽鈔成品」（見原判決第十五頁）究係何指，語意不明。上揭偽鈔於彭勝自等人取得
前，已偽造完成為成品，而達可行使之階段？抑僅為半成品，尚不能行使？乙○○等
人如何加工？俱攸關被告等人應成立何項罪名，原判決並未詳細載明，亦有理由不備
之違法。(二)、被告之自白，須非出於強暴、脅迫、利誘、詐欺、違法押或其他不正
之方法，且與事實相符者，始得採為證據，故審理事實之法院，遇有被告對於自白提
出刑求之抗辯時，應先於其他事實而為調查。原判決引用共同被告彭勝自於警局之自
白，認定乙○○共同參與犯罪。惟查彭勝自於第一審已抗辯「（問偵訊時你稱乙○○
、鄢念華一起黑吃黑，是否實在？）在警局被刑求，所以偵訊中也一直這樣講」（見
第一審卷第八六頁背面）。彭勝自刑求之抗辯，是否屬實，原審未先於其他事實而為
調查，遽依其警訊所供，採為乙○○論處罪刑之基礎，揆諸前揭說明，自屬違法。(三)
、刑法上之幫助犯，以正犯已經犯罪為構成要件，故幫助犯無獨立性，如無他人犯罪
行為之存在，幫助犯即無由成立。原判決理由論斷，甲○○幫助彭勝自意圖供行使之
用，而收集偽造之通用紙幣，應成立刑法第一百九十六條之幫助犯（見原判決第十四
、十八頁）。然依原判決事實所記載，彭勝自並無意圖供行使之用，而收集上揭偽造
之千元鈔之犯行，原審法院八十七年上訴字第一一七三號關於彭勝自犯罪之確定判決
亦未認定彭某犯該罪，有該案卷可查。原判決論斷甲○○應成立該罪之幫助犯，亦有
可議。(四)、強盜罪除侵害財產法益外，兼對人身自由有所侵害，應按受強暴脅迫而交
付財物之有管領力之人數計算罪名，依刑法第五十五條想像競合犯從一重處斷。原判
決事實既認定李行雄、丙○○及丁○○三人共同意圖供行使之用而收集偽造之紙幣，
乙○○等人強盜其等所持有之千元偽鈔，應構成強盜罪。事實果如此，則李行雄、丙
○○及丁○○三人均係強盜罪之被害人，應依想像競合犯從一重處斷。原判決未論以
想像競合犯，有判決不適用法則之違誤。(五)、依原判決所記載，彭勝自係於八十六年
三月十五日晚上九時許在高雄市○○○路巨場電腦網路店交付上揭槍彈予鄢念華（見
原判決第十五、十六頁）。原審法院八十七年上訴字第一一七三號判決亦認定彭勝自
一人自八十六年一月中旬起即持有該槍彈，並依單純持有槍彈罪判決確定。原判決認
定彭勝自與鄢念華、乙○○共同意圖供犯罪之用持有上揭槍彈，亦有未合。(六)、依原
判決事實所認定警員係在李行雄身上查獲偽造之千元券二十張；在林松茂住處查扣偽
鈔半成品面額一億二千三百九十萬元。在李行雄身上查扣之偽造千元券，依原判決所
認定與乙○○無任何關聯；而在林松茂住處查扣之半成品，與被告等人亦無何關聯，
原判決在被告等主文欄一併諭知沒收，尤有未洽。檢察官及丙○○、甲○○、乙○○
上訴意旨，執以指摘原判決不當，尚非全無理由，應認原判決仍有撤銷發回更審之原
因。原判決關於被告等不另諭知無罪部分，基於審判不可分之原則，併予發回。
據上論結，應依刑事訴訟法第三百九十七條、第四百零一條，判決如主文。
中      華      民      國     九十     年      六      月    二十一    日
                              最高法院刑事第三庭
                                  審判長法官  陳  錫  奎
                                        法官  洪  清  江
                                        法官  李  伯  道
                                        法官  呂  丹  玉
                                        法官  陳  世  淙
      右正本證明與原本無異
                                              書  記  官
中      華      民      國     九十     年      六      月    二十八    日


司法院資訊處製作；財團法人民間司法改革基金會備份。
